【裁判字號】    90,訴,815
【裁判日期】    900806
【裁判案由】    清償借款
【裁判全文】
臺灣臺北地方法院民事判決  九十年度訴字第八一五號
    原      告  保證責任台北市第九信用合作社
    法定代理人  甲○○
    訴訟代理人  乙○○
                丁○○
    被      告  丙○○
右當事人間請求清償借款事件，本院判決如左：
    主    文
被告應給付原告新台幣貳佰參拾柒萬壹仟玖佰壹拾捌元及自民國八十六年四月十七日
起至清償日止按年息百分之十計算之利息，按上開利率百分之二十加付違約金。
訴訟費用由被告負擔。
本判決第一項於原告以新台幣柒拾玖萬元供擔保後，得假執行。但被告如於假執行程
序實施前以新台幣貳佰參拾柒萬壹仟玖佰壹拾捌元為原告預供擔保，得免為假執行。
    事    實
甲、原告方面：
一、聲明：如主文第一項所示，及為以供擔保為條件之假執行宣告。
二、陳述：
  (一)被告前於民國八十二年九月七日簽立借據，向原告借款新台幣（下同）七百萬元
    正，約定應依分期攤還本息方式，按月平均攤還至民國九十七年九月七日止，並
    以其所有之不動產為擔保與原告訂立扺押權設定契約書。嗣於八十三年七月二十
    九日被告將上開不動產所有權轉讓予訴外人池德芳，並由訴外人池德芳代為清償
    部分之本息，迄至八十四年十二月七日最後一次繳息日止，但此乃有利害關係之
    第三人清償，依民法第三百十一條第二項但書規定，原告自不得拒絕；又縱被告
    與訴外人池德芳曾私下訂立合意債務承擔契約，原告均不知情，且亦未經原告之
    同意，而地政機關登錄之抵押權設定契約書及他項權利證明書中記載之義務人兼
    債務人仍為丙○○，即為明證，故依民法第三百零一條規定，上述債務承擔契約
    僅屬單純債之關係亦只在被告與第三人間發生相對效力，對原告不生效力；按被
    告對有利於己之事實，既乏有利之證據可供證明，因而被告主張原告依法同意訴
    外人池德芳代被告清償部分本息之行為即等同於原告承認被告與訴外人池德芳間
    之債務承擔契約，在事實之認定上即屬強辭奪理，顯無證據力。
  (二)再查被告違約拒繳本息，經原告聲請  鈞院以八十五年民執未字第一六五四○號
    拍賣扺押物（已屬訴外人池德芳所有）強制執行事件求償，依陳報債權總額為七
    百五十一萬一千六百八十七元，而實際分配金額計算至八十六年四月十六日止為
    五百一十三萬九千七百六十九元，故分配不足金額即為本件訴訟標的請求金額二
    百三十七萬一千九百一十八元，其後原告亦曾向被告進行催討，詳如鈞院於八十
    八年十二月二十八日核發之支付命令，並非如被告所言，原告從未催告繳付，進
    而承認有債務承擔之事實。
  (三)末查原告與被告間關於利率之約定，曾有合意按基本放款利率變動而隨同調整年
    息，原告為前項陳報債權時，即依被告最後一次繳息日當時之利率百分之十為求
    償依據；故本件訴之聲明中關於利率部分，依約定聲請變更為「自民國八十六年
    四月十七日起至清償日止按年息百分之十計算之利息，暨自民國八十六年四月十
    七日起至清償日止，按上開利率百分之二十加付違約金。」
三、證據：提出借據正本乙紙、約定書正本二紙、扺押權設定契約書影本三紙、放款
    交易明細影本六紙、民事陳報狀影本二紙、支付命令影本乙紙、放款查詞單影本
    乙紙等件為證。
乙、被告方面：
一、聲明：
  (一)原告之訴及其假執行之聲請均駁回。
  (二)如受不利被告之判決，請准供擔保宣告免為假執行。
二、陳述：
  (一)系爭債務已由房地所有人池德芳承受，被告無給付之義務：
    1.按係爭房地於八十三年六月二十八日出賣予訴外人池德芳時，同時由訴外人池
      德芳承受系爭債務，訴外人池德芳並前往原告公司通知原告，並接續繳付系爭
      借款，亦經原告於九十年五月之民事聲明證據狀第一頁第二項(一)第四行以下「
      並由訴外人池德芳代為清償部分之本息」等語為憑。
    2.按民法第三百條規定第三人與債權人間訂立之免責債務承擔契約並不以書面為
      要件，查本件原告如未與訴外人達成免責之債務承擔契約，何以知悉系爭房地
      業已移轉之事實？何以同意訴外人池德芳清償？更何以未經通知被告催繳本件
      貸款，即對系爭房地實施強制執行？由以上事實，在在均足證明原告與訴外人
      間確實有免責之債務承擔約定，而此部分事實傳訊證人池德芳即明真相。
    3.退萬步言，如鈞院仍認原告與訴外人池德芳間無免責之債務承擔約定，則依民
      法第三百零一條規定，被告與池德芳間已於八十三年六月二十八日於土地房屋
      買賣契約書特約中約定免責之債務承擔，而經通知原告，故系爭貸款轉由訴外
      人池德芳承受，訴外人池德芳並接續繳付本件貸款本息，亦經原告自認收受屬
      實（詳原告於九十年五月之民事聲明證據狀第一頁以下），而原告於訴外人池
      德芳遲延未繳本息時，又未對被告催討，足見原告已明知系爭貸款已由訴外人
      池德芳承受，故依上開民法第三百零一條規定，被告自無再為給付義務。
    4.系爭債務業經訴外人池德芳承受，亦經原告同意，否則何以訴外人池德芳八十
      四年十二月七日繳息後，未再繼續繳納時，原告竟未對被告催繳？原告指稱曾
      向被告進行催討，與事實不符，八十八年十二月二十八日之支付命令被告並未
      收到，且距訴外人池德芳未繳息之日（八十四年十二月七日）時隔四年，顯見
      本件貸款確實已經訴外人池德芳承受，被告本無再行給付之義務。唯原告利用
      其為經濟地位強勢及本件所有往來貸款往來資料，均在原告之處，如其不提出
      ，又否認到底，被告即無法證明承受之事實，此實難令被告誠服。
    5.按被告就債務承擔之舉證及其事實，詳如前述，並於九十年三月二十九日具狀
      要求原告提出本件貸款所有資料，並經法院當庭諭命原告提出，然歷經多次開
      庭，直至原告於九十年五月之民事聲明證據狀，均未見原告出上開資料，依民
      事訴訟法第三百四十五條規定：「當事人無正當理由不從提出文書之命者，法
      院得審酌情形認他造關於該文書之主張或依該文書應證之事實為真正。」本件
      原告迄未提出之文書中可得證明之事項：
      訴外人池德芳接續繳付貸款。
      訴外人池德芳停止繳款後，原告僅向池德芳催索。
      系爭借款本利計算與約定不符，否認原告陳報之債權額七百五十一萬一千六
        百八十七元為真正。
      否認原告尚有二百三十七萬一千九百一十八元之債權。
    就上述事項，原告拒不提出文書為憑且無實證證明其債權，依民事訴訟法第三百
    四十五條規定，自應認原告對被告之債權已因承受或不存在而不得對被告主張。
  (二)利息部分不得再主張遲延利息：
    1.按民法第二百零七條規定，利息不得滾入原本再生利息，本件原告主張債權部
      分包括利息，就此部分依上開規定自不得再行主張利息。
    2.原告自八十四年十二月七日之後並未對被告催告，則就此期間利息之擴大原告
      亦與有過失，依民法第二百十七條第一、二項，被告應免除其遲延責任，實屬
      公允。
    3.原告並未行催告程序，其主張百分之二十之違約金，並無理由。亦且違約金其
      性質為損害賠償之預定，故退萬步言，縱原告主張系爭借款部分有遲延之損害
      ，原告已附帶請求遲延利息，自不得重複請求違約金。末查違約金百分二十過
      高，依民法第二百五十二條規定，應予酌減。
三、證據：提出土地房屋買賣契約書影本一份為證。並聲請訊問證人沈德芳，及聲請
    本院命原告提出本件消費借貸所有契約文書暨繳款明細及資料。
    理    由
一、按訴狀送達後，原告得擴張或減縮應受判決事項之聲明，民事訴訟法第二百五十
    五條第一項第三款著有明文。本件原告起訴有關利息請求之利率標準，原以年息
    百分之十‧二五計算，嗣於九十年五月八日遞狀陳明有關利息之主張改以年息百
    分之十計算，查原告嗣後所為之上開聲明僅係減縮原應受判決事項之聲明，核與
    上開規定尚無不合，自無庸得被告之同意，合先敘明。
二、原告起訴主張：被告於八十二年九月七日向原告借款七百萬元，並以其所有之不
    動產為擔保與原告訂立扺押權設定契約書。嗣上開借款僅繳息至八十四年十二月
    七日即未再繼續繳納，經原告聲請強制執行，陳報債權總額為七百五十一萬一千
    六百八十七元，實際受分配期間至八十六年四月十六日止，金額為五百一十三萬
    九千七百六十九元，故不足受償金額為金額二百三十七萬一千九百一十八元，雖
    經原告催繳，未經被告清償。爰依消費借貸之法律關係，請求被告給付。
    被告則以：因被告提供之擔保品不動產已於八十三年六月二十八日出售而移轉為
    訴外人池德芳所有，並由訴外人池德芳通知原告，並接續繳付系爭借款，故系爭
    債務已由訴外人池德芳承受，且原告自八十四年十二月七日之後並未對被告催告
    ，則就此期間利息之擴大原告亦與有過失，被告應免除其遲延責任，又原告並未
    行催告程序，其主張百分之二十之違約金，並無理由，甚至違約金其性質為損害
    賠償之預定，原告已請求遲延利息，自不得重複請求違約金。又違約金百分二十
    過高，依民法第二百五十二條規定，應予酌減等語置辯。
三、查原告主張：兩造於八十二年九月七日締結消費借貸契約，由被告向原告申借七
    百萬元，約定按月平均攤還至九十七年九月七日止，並提供門牌號碼台北縣深坑
    鄉草地尾十五號四樓之房屋及其坐落所在之土地（台北縣深坑鄉○○○段草地尾
    小段十一之四地號面積一○五○平方公尺，持分八萬四千分之一千七百七十二）
    供原告設定抵押權為擔保品，而被告於八十三年七月二十九日出售前述不動產予
    訴外人池德芳，然上開借款利息，僅據清償至八十四年十二月七日止，嗣經原告
    聲請執行前述不動產，迄今仍有二百三十七萬一千九百一十八元及如訴之聲明所
    載之利息、違約金未獲清償等情，已經原告提出擔保放款借據、本院民事執行處
    八十六年六月六日八十五民執未字第一六五四○號通知、約定書、土地建築改良
    物抵押權設定契約書及他項權利移轉變更契約書、原告放款交易明細分類帳、應
    收提列明細帳、放款查詢單、放款本金利息收入傳票等件為憑，並為被告所不爭
    執。是以本件爭點即在於：(一)被告主張系爭債務已由訴外人池德芳承擔一節能否
    成立？(二)如被告應負清償系爭債務之責，則其應否對系爭債務負遲延責任？(三)原
    告所為違約金請求之主張有無理由？又原告請求之違約金是否過高應予酌減？以
    下即分別說明之：
  (一)按當事人主張有利於己之事實者，就其事實有舉証責任，又主張法律關係變更或
    消滅之當事人，就該法律關係變更或消滅所須具備之特別要件，負主張及舉證之
    責任，民事訴訟法第二百七十七條前段、最高法院八十三年度台上字第一九四六
    號判決意旨分別載有明文。查本件兩造既就其等業於八十二年九月七日成立消費
    借貸契約，被告並已取得借款七百萬元俱無爭執已如上述，僅被告主張兩造間之
    消費借貸契約其債務人之地位已因被告與訴外人池德芳間訂立免責之承擔債務契
    約，而更易由訴外人池德芳承任。惟上開債務承擔契約之承任人一經表示承任並
    經債權人同意，原債務人即脫退原債務關係，於債權人實有重大之利害關係，是
    依民法第三百零一條規定，非經債權人承認，對於債權人不生效力。而查本件債
    權人即原告已堅決否認曾經接獲被告或訴外人通知前述債務承擔之事實，則依上
    開說明，被告自應對於前開利己事實，負舉證責任。查被告對此固以訴外人池德
    芳已經告知原告，並接續繳付貸款及於池德芳停止繳款後，原告僅向訴外人池德
    芳催索各情，主張已生訴外人池德芳承擔債務之事實。但查：債權人對於第三人
    與債務人訂立契約承擔其債務之承認，依民法第一百十六條第一項之規定，應以
    意思表示為之，查本件被告始終未能舉證證明訴外人池德芳確有告知原告其與被
    告間之承擔債務契約，或原告於訴外人池德芳停止繳款後，仍有對其催索債務之
    事實（按證人池德芳雖經本院二度通知，然經合法收受期日通知書均未據到場）
    ，甚至查諸卷附系爭不動產之他項權利權利移轉變更契約書更仍記載上開抵押債
    權之義務人兼債務人為被告丙○○（按原告固曾就相同之不動產於八十一年三月
    二十五日先與訴外人盧黎卒訂立土地建築改良物抵押權設定契約書，約定由訴外
    人盧黎卒任義務人兼債務人，有前述抵押權設定契約書在卷足佐，但其後因系爭
    標的物移轉登記為被告所有，致原告改與被告於八十二年八月二十日締結前述抵
    押權移轉變更契約書），尤知原告所稱：不知被告與訴外人池德芳間債務承擔之
    事實各語，並非無據。況且原告雖不否認訴外人池德芳曾經繳納系爭貸款至八十
    四年十二月七日，然查本件系爭不動產經由被告於八十三年六月二十八日出售予
    訴外人池德芳後，嗣雖移轉登記為訴外人池德芳所有，並於土地房屋買賣契約書
    內約明自八十三年七月一日起系爭不動產之貸款由訴外人池德芳繼續承接，然如
    上所述原告所設定之上開抵押權登記並未隨之併同塗銷，是就系爭不動產而言，
    其上仍有前述抵押權之負擔存在，雖被告仍為抵押債權之義務人兼債務人，然如
    訴外人池德芳未能繳交系爭不動產之貸款，則系爭不動產將有可能遭原告聲請法
    院實施查封、拍賣（本件亦因訴外人池德芳未能在八十四年十二月七日以後續繳
    貸款，致前開不動產果遭拍賣完畢），致導致訴外人池德芳因此喪失系爭不動產
    之所有權，自不能謂訴外人池德芳非就債之履行有法律上利害關係之第三人（最
    高法院六十五年度第一次民庭庭推總會議決議(二)參照），且因此原告主張：其無
    從拒絕訴外人池德芳之清償一節，即非虛構。要之，本件被告既未能舉證證明訴
    外人池德芳與原告（即債權人）間確有存在被告主張之債務承擔一情，而本件依
    卷內事證又僅能認定訴外人池德芳係因對於債之履行有利害關係始為之前開給付
    貸款之行為，而被告亦因此無從拒絕，加以被告當時又仍為系爭不動產抵押權所
    擔保之債權其債務人兼義務人，而兩造所締擔保放款借據又載：如未按期攤還本
    金、利息，任憑原告處分擔保品充償，則原告執此聲請執行前開不動產，不過係
    債權人依據上開借據條款所為行使權利之舉止，亦難指其聲請查封、拍賣系爭不
    動產之行為即係承認被告與訴外人池德芳間之債務承擔契約至明。則被告所辯：
    訴外人池德芳履行債務係因債務承擔之故而繳交前開貸款、或原告既已聲請查封
    、拍賣系爭不動產即屬承認前開債務承擔契約云云，均難採取（最高法院八十六
    年度台上字第二七○○號判決意旨參考）。
  (二)其次，原告就其陳報之債權額七百五十一萬一千六百八十七元及本件起訴請求之
    債權額二百三十七萬一千九百一十八元，已據提出本院民事執行處八十六年六月
    六日八十五民執未字第一六五四○號通知（乃公文書）、原告放款查詢單、原告
    放款交易明細帳應收利息提列明細帳、放款交易明細分類帳等件為證，細繹上開
    公私書內容所載，原告於前開執行事件分配前，其債權確為七百五十一萬一千六
    百八十七元（本金及至八十六年四月十六日之利息共為七十百三十七萬八千七百
    一十元，而至八十六年四月十六日止之違約金則為一十三萬二千九百七十七元）
    ，嗣經前開執行事件分配受償五百一十三萬九千七百六十九元，仍有二百三十七
    萬一千九百一十八元及自八十六年四月十七日起至清償日止之利息、違約金尚未
    清償，是知原告此部分主張，即堪信屬真實。因此被告空言否認，即無足取。
  (三)查本件抵押權所擔保之債務內容，包含其每月攤還本息之日期已為被上訴人所明
    知，所謂「未自八十四年十二月七日之後對被告為催告之行為」，則就此期間利
    息之增加是否即屬對損害之擴大與有過失情形，已非無疑；且按給付有確定期限
    者，依民法第二百二十九條第一項規定，債務人自期限屆滿時起，負遲延責任，
    本件擔保放款借據前文，第一條、第二條第一項第一款及第二款、第三條前段中
    分別約定「（被告）借到新台幣柒佰萬元」、「借款期間：自民國八十二年九月
    七日起至民國九十七年九月七日止」、「利息應自民國八十二年九月七日起算第
    一次繳息日為民國八十二年十月七日嗣後並應每乙個月繳納一次」、「本金及利
    息應自民國八十二年十月七日起以每乙個月為一期共分一八○期平均攤還（下略
    ）」、「利息按貴社基本放款利率九％加碼一‧二五％按月計付，並同意於貴社
    調整基本放款利率時隨同調整‧‧‧」，且於約定書第四條、第六條約定「立約
    人對貴社所負一切債務，均應依照各個授信契據所載利率計付利息，除另有約定
    外，按月支付。如無約定，依照債權發生當日貴社基本放款利率計息」、「立約
    人同意寄存貴社之各種存款及對貴社之一切債權‧‧‧貴社得不經通知隨時以之
    行使抵銷權」等情，及參酌卷附原告放款本金利息收入傳票所載，本件貸款部分
    利息亦確係自被告設於帳款中扣繳轉帳，是本件乃定有確定期限之赴償債務，雖
    每月利息可能調整，然依上開借據第、約定書之約定，於債務人至被原告營業處
    清償，給付乃可得確定至少應按原定利率為給付，故原告並無催告被告應行繳款
    或其項目之義務，是被告抗辯原告自八十四年十二月七日之後並未對被告催告，
    則就此期間利息之擴大原告亦與有過失應免除被告之遲延責任，且因原告未為通
    知，故其主張百分之二十之違約金，並無理由各語，並無可取；況依民法第三百
    二十六條，債權人受領遲延，或不能確知孰為債權人而難為給付者，清償人得將
    其給付物，為債權人提存之規定，故被告亦非無清償途徑，是其執此抗辯，否認
    給付遲延利息及違約金之責任各節，尤屬無稽。
  (四)再者，被告雖又抗辯原告主張債權部分包括利息，已違反民法第二百零七條規定
    ，利息不得滾入原本再生利息之規定，自不得再行主張利息請求等語。然按此部
    分情節已經原告所堅決否認，且細繹原告提出之本院民事執行處八十六年六月六
    日八十五民執未字第一六五四○號通知內載情節，本件於前開執行事件分配之際
    ，原告就系爭不動產拍賣所得價款，除部分本金之外，其利息、違約金部分確實
    均已受償至八十六年四月十六日止，而揆諸依本件原告其訴之聲明所載，請求之
    利息、違約金既均係自八十六年四月十七日（即前開利息、違約金債權受償之翌
    日）起算，即難指摘本件原告請求有何違反民法第二百零七條之事情，合併說明
    。
  (五)另按違約金係以強制債務人如期履行債務為目的，與利息或遲延之性質，乃使用
    原本債權之收益，依原本數額及債權人不能使用原本之期間，按一定比率計算之
    金錢或其他代替物，是利息或遲延利息係基於原本所生之收益，於每經過一定期
    間，債權人即得按期具體請求債務人履行給付利息或遲延利息之債務，與債務人
    履行債務與否無涉，而約定之利率超過週年百分之二十者，依民法第二百零五條
    之規定，債權人對於超過部分之利息，無請求權，且依同法第二百零六條之規定
    ，債權人除前條限定之利息外，不得以折扣或其他方法，巧取利益。由以上之說
    明可知，違約金與遲延利息無論在性質及目的均迥不相同。揆諸本件有關原告其
    遲延利息之請求，係本於兩造約定之「擔保放款借據」第三條「利息及違約金」
    欄所載明文，上開約定，顯係兩造事先合意締結所擬制債權人所受最低損害賠償
    額之預定，而觀之上開契約條文既會同時約定有前揭違約金罰款，顯見兩造有意
    併存前開違約之處罰條件，是甚明顯，故該等違約金雖無「懲罰性違約金」之明
    文，然核其性質當屬懲罰性違約金，並非損害賠償額之預定至明。因此本件兩造
    所約定之違約金既屬懲罰性違約金之內容，則被告既有遲延履行之情事，債權人
    即原告除前述違約金之請求外，並得請求遲延利息。故而被告此部分爭辯情節，
    亦不足取。
  (六)再按當事人約定如債務人不於適當時期履行債務時，即須支付違約金者，其違約
    金係以強制債務之履行為目的，以確保債權之一種強制罰，其約定之違約金是否
    過高，應依一般客觀之事實、社會經濟狀況、當事人實際所受之損害及債務人如
    能如期履行債務時，債權人可享受之一切利益為衡量標準（最高法院八十四年度
    台上字第九七八號判決意旨參照），依該擔保放款借據第三條約定，逾期在六個
    月以內者，加放款利率年息百分十之一成，逾六個月以上者，其超過六個月部分
    加放款利率年息百分之十之二成計付違約金，眾所周知此項違約金較諸一般汽車
    貸款或金融機關信用卡循環借款利息或民間利息為低，顯無過高情事，況被告於
    借得七百萬元後，僅清償部分利息，本金部分全未清償，嗣後亦僅經原告聲請執
    行前揭不動產後始獲清償部分價款，其未如期履行已遭致被上訴人受有損害，揆
    諸上揭說明，違約金既係一種確保債權之強制罰，本院斟酌前開客觀事實、社會
    經濟狀況及當事人所受損害，以及原告係金融業者，如貸款未獲依期清償，原告
    需支出人工成本催收等情，認認兩造約定之違約金尚屬相當，並無過高，被告請
    求酌減，並無理由。
四、綜上所述，被上訴人本於消費借貸之法律關係，請求被告給付被告給付二百三十
    七萬一千九百一十八元及自八十六年四月十七日起至清償日止按年息百分之十計
    算之利息，按上開利率百分之二十加付違約金，為有理由，應予准許。
五、兩造均陳明願供擔保聲請宣告假執行或免假執行，核無不合，爰分別酌定相當之
    擔保金額准許之。
六、本件事證已瑧明確，兩造其餘陳述及所提證據，經審酌與判決結果不生影響，不
    予一一論述，附此敘明。
七、結論：本件原告之訴為有理由，依民事訴訟法第七十八條、第三百九十條第二項
    、第三百九十二條，判決如主文。
中      華      民      國    九十    年      八      月      六      日
                            民事第一庭  蕭胤瑮
右為正本係照原本作成
如對本判決上訴，須於判決送達後廿日內向本院提出上訴狀
中      華      民      國    九十    年      八      月      六      日
                            法院書記官  方美雲


司法院資訊處製作；財團法人民間司法改革基金會備份。
